臺灣高等法院民事裁定　　　　　　　　　100年度家抗字第8號
抗　告　人　財團法人法律扶助基金會
法定代理人　吳景芳
上列抗告人與相對人俞清間確定訴訟費用額事件，抗告人對於臺
灣桃園地方法院中華民國99年12月24日所為裁定(99年家事聲字
第6號)提起抗告，本院裁定如下：
    主  文
抗告駁回
抗告費用由抗告人負擔。
    理  由
一、抗告人聲請及抗告意旨略以：受扶助人陳錦清於民國(下同
    )98年8月13日向抗告人桃園分會申請扶助，經審查後准予就
    受扶助人與相對人間離婚事件給予全部扶助，嗣經臺灣桃園
    地方法院98年度婚字第717號判決在案，且於99年4月13日確
    定，訴訟費用則由相對人負擔。經核算抗告人所支出及墊付
    之律師酬金及必要費用總計新臺幣(下同)3萬3,750元，依法
    得向相對人請求並聲請確定訴訟費用額。按法律扶助法為法
    律扶助事件之特別法，有關法律扶助事件聲請確定費用之規
    定，依特別法優於普通法之法理應優先於民事訴訟法之適用
    ，原裁定所認容有誤解。由法律扶助法第1條之立法理由中
    ，並無法遽以推論出法律扶助法並非民事訴訟法之特別法之
    結論。法律扶助法之設置，參照當時立法原意，當為補我司
    法上之不足，而為保障弱勢人民權益，就法律扶助事務所制
    定之特別法。另參酌法院就法律助法第62條立法之提案說明
    ，即明確指出，若法律扶助之申請人，既經分會審查符合無
    資力之要件，法院就無庸再審酌，可知法律扶助法若非特別
    法，則何需如此規定。法律扶助法第35條之規定，並非單純
    簡化求償程序之規定，而係為補法律扶助事件於民事訴訟法
    中訴訟費用相關規定不足，所為之特別規定，原裁定顯擴張
    立法者之原意。法律扶助法律師酬金得視為訴訟費用之一部
    係法律扶助事件所為之特別規定，與民事訴訟法基於公益必
    要性所列得列為訴訟費用一部之規定無涉。法律扶助法第35
    條向應負擔訴訟費用之他造請求償還費用之規定與第34條規
    定相同，同為健全基金會財源自主體制之設計，如有違反平
    等原則，應依司法院大法官審理案件法之規定聲請解釋憲法
    ，而非逕為合憲性之解釋，原法院裁定駁回抗告人之聲請，
    自有未當。為此提起抗告，求予廢棄原裁定，改命相對人應
    給付抗告人3萬3,750元(其中3,750元必要費用業經原法院裁
    定准許在案) 及自聲請狀繕本送達相對人翌日起至清償日止
    按年息百分之5計算之利息等語。
二、經查：
  (一)按法律扶助法之立法目的，係為保障人民權益，對於無資力
    ，或因其他原因，無法受到法律適當保護者，提供必要之法
    律扶助，此觀之法律扶助法第1條規定自明。而法律扶助法
    第1條立法理由係謂「基於社會民主化之需求和福利國家思
    潮之演進，現代國家應促使憲法所賦予國民生活所必要之種
    種基本權利，得以充分實現，以保障人權；惟法律內容繁雜
    ，訴訟程序又具高度技術性，人民如因無資力或其他原因，
    未能獲得法律專業者之協助，其權利勢難受到法律適當之保
    護，無法落實憲法平等保障人民訴訟權及其他基本權益之精
    神；法律扶助之提供，即係使『前揭無法受到法律適當保護
    之人民』，得立於公平之基礎下，順利實施訴訟權能，維護
    其權益，以達憲法平等保障人權之目的」等語。由此可見，
    法律扶助法乃自外於民事訴訟法對人民之另為保護之法律，
    非屬民事訴訟法之特別法，民事訴訟法之適用，不受法律扶
    助法之限制與拘束。換言之，法律扶助法不能排除民事訴訟
    法之適用。職此之故，抗告人主張：法律扶助法第35條規定
    為民事訴訟法有關訴訟費用範圍之特別規定云云，已非可採
    。
  (二)又按法律扶助法第35條規定之立法說明「受扶助人既係透過
    基金會之協助而進行訴訟，則其依法或裁判得向對造請求之
    訴訟費用者，當無平白受領之理，且為簡化基金會求償之程
    序，爰參酌民事訴訟法第114條之精神，就分會為提供法律
    扶助所支出之酬金及必要費用，明定視為訴訟費用之一部，
    並於第2項及第3項規定，得向負擔訴訟費用之他造請求返還
    。另為避免分會必須另行訴訟始能取得執行名義，爰於第4
    項明定，分會得據受扶助人有執行力之執行名義，直接聲請
    確定訴訟費用額並據以聲請強制執行。基金會依前開規定取
    得訴訟費用之執行名義，既來自受扶助人，自得以其金額，
    抵充受扶助人應繳付之酬金及必要費用」等節可知，法律扶
    助法第35條之規定目的，主要在防止受扶助人平白受領依法
    或裁判得向對造請求之訴訟費用，且為簡化分會之求償程序
    ，乃明定抗告人之分會就扶助事件所支出之酬金及必要費用
    視為訴訟費用之一部，並得據受扶助人有執行力之執行名義
    ，直接聲請確定訴訟費用額並據以聲請強制執行。是抗告人
    分會據法律扶助法第35條第4項受扶助人有執行力之執行名
    義，得請求負擔訴訟費用之他造返還訴訟費用額之範圍，應
    與受扶助人依法或裁判得向他造請求之訴訟費用範圍相同，
    而不得逸脫民事訴訟法之訴訟費用概念。抗告人主張法律扶
    助第35條之規定，並非單純簡化求償程序之規定，而係為補
    法律扶助事件於民事訴訟法中訴訟費用相關規定不足，所為
    之特別規定云云，應不足採。
  (三)再按民事訴訟法第77條之25條規定：「法院或審判長依法律
    規定，為當事人選任律師為特別代理人或訴訟代理人者，其
    律師之酬金由法院或審判長酌定之。前項酬金及第466條之3
    第1項之酬金為訴訟費用之一部，其支給標準，由司法院參
    酌法務部及中華民國律師公會全國聯合會意見定之。」；同
    法第466條之3第1項：「第三審律師之酬金，為訴訟費用之
    一部，並應限定其最高額。」；另參酌民事訴訟法第110條
    第1項第3款及第2項規定，於准予訴訟救助情形，亦僅審判
    長依法律規定為受救助人選任律師代理訴訟時，得行免付酬
    金，並將之列為訴訟費用，由國庫墊付。是以須法院或審判
    長依法律規定為當事人選任律師為特別代理人或訴訟代理人
    ，及第三審律師酬金始得列為訴訟費用之一部。而司法院院
    字第205號解釋亦認我國第一、二審民事訴訟非採用律師訴
    訟主義，當事人所支出之律師費用，自不在訴訟費用之內。
    而法院或審判長依法律為當事人選任律師為特別代理人或訴
    訟代理人之情形，包括民事訴訟法第44條之4（公益訴訟，
    且以伸張或防衛權利所必要者為限）、第51條（無訴訟能力
    人）、第374條（有保護他造訴訟權之必要）、第466條之2
    （訴訟救助之第三審律師）、第571條、第571條之1（受監
    護宣告人、受輔助宣告人）、第585條規定（未成年之養子
    女）。可知民事訴訟法有關律師酬金得列為訴訟費用一部之
    規定，除第三審律師酬金外，或因公益訴訟且有必要性，或
    因訴訟能力之欠缺，或因保護未成年人等，並無僅以資力不
    足，當事人即得聲請法院或審判長為其選任律師為訴訟代理
    人或特別代理人之要件。是抗告人之分會為受扶助人所支出
    之律師酬金，非均得列為訴訟費用，仍應以法律規定有必要
    者為限，抗告人主張法律扶助法律師酬金得視為訴訟費用之
    一部係法律扶助法律師扶助事件所為之特別規定，與民事訴
    訟法基於公益必要性所列得列為訴訟費用一部之規定無涉云
    云，亦不可採。
  (四)續按國家負有推展法律扶助事務及提供必要資金之責任。各
    級法院、檢察署、律師公會及律師負有協助實施法律扶助事
    務之義務，此觀諸法律扶助法第4條規定即明。是則，法律
    扶助法制定目的，係國家為履行責任而提供資金及法律扶助
    制度給予須扶助之人民，關於律師酬金，法律扶助法已明定
    其經費來源及由受扶助人自行負擔之分擔制度暨回饋金制度
    （參法律扶助法第6條、第8條等規定），顯非藉由增加應負
    擔訴訟費用之他造負擔，作為國家提供法律扶助之方法。倘
    允許抗告人得請求負擔訴訟費用之他造返還其於扶助事件支
    出之民事訴訟第一、二審律師酬金，無異課負擔訴訟費用之
    他造亦負有協助實施法律扶助之義務，顯與法律扶助法第4
    條規定有違，此於應負擔訴訟費用之他造亦屬法律扶助法應
    受扶助之人民時，益無法自圓其說。況且，當事人自行委任
    律師為訴訟代理人者，應負擔訴訟費用之他造，毋須負擔該
    律師酬金。惟當事人受法律扶助而指派律師為訴訟代理人者
    ，應負擔訴訟費用之他造，則需負擔律師酬金，亦違反平等
    原則，此為從法律扶助法制定目的所作當然解釋，並無司法
    院大法官審理案件法第5條第1項第1款之中央或地方機關，
    於其行使職權，適用憲法發生疑義，或因行使職權與其他機
    關之職權，發生適用憲法之爭議，或適用法律與命令發生有
    牴觸憲法之疑義者之情形，自毋庸聲請解釋憲法，故抗告人
    主張應聲請解釋憲法，而非逕為合憲性之解釋云云，自不可
    採。
  (五)況按法律扶助之經費來源，主要由國家編列預算補助，如准
    許抗告人或分會得請求他造負擔非屬民事訴訟法規定之訴訟
    費用，無異使他造額外負擔費用，恐造成國家編列補助法律
    扶助之預算，大部分用以支付受扶助人敗訴而支出之律師酬
    金，亦顯失國家捐助法律扶助制度之目的。
  (六)從而，抗告人主張其為受扶助人陳錦清與相對人間請求離婚
    事件，支出第一審律師酬金3萬元，固據提出原法院98年度
    婚字第717號民事判決、確定證明書、追償金計算書、預付
    酬金領款單、結案酬金領款單等件為證（見原法院99年度司
    家聲字第29號卷第6至10頁），惟該律師並非法院或審判長
    依法為受扶助人陳錦清所選任之特別代理人或訴訟代理人，
    揆諸前揭說明，尚難以陳錦清接受法律扶助，即遽認該案第
    一審律師酬金得列為訴訟費用之一部。是抗告人依法律扶助
    法第19條、第35條第1、2、4項規定，聲請確定訴訟費用額
    ，於法未合，不應准許。原法院裁定駁回其聲請，並無違誤
    。抗告意旨指摘原裁定不當，求予廢棄，更為裁定，為無理
    由，應予駁回。爰裁定如主文。
中    華    民    國   100    年    1     月    21    日
                    民事第五庭
                        審判長法  官  李錦美
                              法  官  陳博享
                              法  官  黃雯惠
正本係照原本作成。
本裁定除以適用法規顯有錯誤為理由外，不得再抗告。如提起再
抗告，應於收受後10日內委任律師為代理人向本院提出再抗告狀
。並繳納再抗告費新台幣１千元。
中    華    民    國   100    年    1     月    21    日
                              書記官  秦慧榮